【裁判字號】    97,台上,3254
【裁判日期】    970710
【裁判案由】    違反毒品危害防制條例
【裁判全文】
最高法院刑事判決            九十七年度台上字第三二五四號
上  訴  人  甲○○
            乙○○
                    75號
上列上訴人等因違反毒品危害防制條例案件，不服台灣高等法院
台中分院中華民國九十七年三月十八日第二審判決（九十六年度
上重訴字第九號，起訴案號：台灣彰化地方法院檢察署九十四年
度偵字第三一八九號、第七六四四號、第八五四六號），提起上
訴，本院判決如下：
    主  文
原判決關於甲○○共同連續販賣第一級毒品及乙○○部分均撤銷
，發回台灣高等法院台中分院。
    理  由
本件原判決認定：上訴人甲○○於民國九十年間曾因分別施用第
一、二級毒品案件，經台灣彰化地方法院分別判處有期徒刑九月
、五月，應執行有期徒刑一年一月確定，於九十三年七月二十四
日縮刑期滿執行完畢；上訴人乙○○於九十年間曾因施用第一級
毒品，經台灣彰化地方法院判處有期徒刑十月確定，於九十三年
七月十日縮刑期滿執行完畢。渠二人原係同居男女朋友關係，均
明知海洛因與甲基安非他命（下稱安非他命）分屬毒品危害防制
條例第二條第二項第一款、第二款所規定之第一級、第二級毒品
，不得非法持有、販賣，竟共同基於販賣第一級毒品海洛因與第
二級毒品安非他命以營利之概括犯意，出於犯意之聯絡與行為之
分擔，先後多次於原判決附表所列之時間、地點，將已以塑膠袋
分裝後之第一級毒品海洛因及第二級毒品安非他命，按重量不同
，依購買者所需之毒品種類及其數量，或個別，或合併出售予吳
進漢、張鈺苹、周樹旺、陳中華、蔡文華、張宜翔、黃義弦等人
，其販賣之對象、毒品種類、數量、價額及交易方式暨所得價金
等行為態樣，均詳如該判決附表二所示等情。因將第一審科刑判
決撤銷，改判均依刑法第五十九條酌減其刑後，依想像競合犯從
一重分別論處上訴人等共同連續販賣第一級毒品（均累犯）罪刑
（甲○○處有期徒刑十七年，褫奪公權七年；乙○○處有期徒刑
十四年，褫奪公權五年；原判決論處甲○○連續轉讓第一級毒品
罪刑部分，經甲○○撤回第三審上訴已確定）；固非無見。
惟查：（一）依原判決事實認定及理由說明，上訴人等均係以一
行為觸犯毒品危害防制條例第四條第一、二項之販賣第一、二級
毒品罪，而依想像競合犯之例，從一重之販賣第一級毒品罪處斷
；原判決理由說明：「依修正後刑法第二條第一項前段、後段規
定之『從舊、從輕』原則，綜其全部罪刑之比較，自應一體適用
被告行為時之法律，即修正前刑法之相關規定予以論處，對被告
等（即上訴人等，下同）較為有利」、「被告等先後多次販賣第
一級毒品之犯行，均時間緊接，觸犯構成要件相同之罪名，顯係
基於概括犯意反覆為之，均為連續犯，各應依修正前刑法第五十
六條之規定以一罪論，除法定刑為死刑、無期徒刑部分，依法不
得加重外，並依法加重其刑」、「被告等各於有期徒刑執行完畢
後五年內故意再犯本案有期徒刑以上之刑之罪，皆為累犯，除所
犯各罪之法定刑為死刑、無期徒刑部分，依法不得加重者外，均
依法遞加重其刑」、「被告等共同販賣第一、二級毒品之次數及
數量暨所得財物等情節，若處以法定最低本刑無期徒刑，猶嫌過
重，實屬情輕法重，在客觀上足以引起一般之同情，難認無可憫
恕之處，依其情狀處以有期徒刑，始符量刑之平允，爰依修正後
刑法第五十九條之規定，酌量減輕其刑，並依法先加重再減輕之
」；若俱屬無誤，則甲○○所犯連續販賣第一級毒品罪之法定本
刑為死刑或無期徒刑，其雖有「連續犯」、「累犯」等加重其刑
之事由，惟依甲○○行為時刑法第六十四條第一項、第六十五條
第一項規定：死刑、無期徒刑均不得加重；而死刑或無期徒刑有
減輕之原因時，死刑減輕為無期徒刑或十五年以下、十二年以上
有期徒刑，無期徒刑減輕為七年以上有期徒刑，復於甲○○行為
時刑法第六十四條第二項、第六十五條第二項規定甚明；原判決
既認甲○○販賣第一級毒品部分，有刑法第五十九條酌量減輕其
刑之事由，而就該部分依刑法第五十九條規定減輕甲○○之刑，
揆諸上開法條規定，若論處甲○○有期徒刑，其最高刑度應為有
期徒刑十五年，惟原判決竟逾越減輕其刑後法定最高有期徒刑之
刑度，對甲○○連續販賣第一級毒品部分，量處有期徒刑十七年
，顯有適用法則不當之違法。（二）依原判決理由說明，係以蔡
文華使用之0000000000號行動電話與0000000
000號行動電話之通訊監察錄音紀錄暨其譯文，與蔡文華於警
詢、偵查及第一審之供述，相互印證，認定上訴人等於九十四年
五月初起至同年八月底，先後十三次販賣海洛因毒品予蔡文華。
惟原判決援引作為判決基礎之該二門號行動電話通訊監察錄音紀
錄暨其譯文，其通訊監察錄音之時間分別為九十四年九月七日、
九十四年九月八日、九十四年九月九日，該段時間顯係在上訴人
等販賣第一級毒品予蔡文華之後，原判決竟採納前揭通訊監察錄
音紀錄暨其譯文，作為認定上訴人等於九十四年五月初起至同年
八月底，先後十三次販賣海洛因毒品予蔡文華之證據資料，顯有
證據上理由矛盾之違法。（三）原判決主文係諭知：「附表一編
號２８至３５所示販賣毒品所得金錢，各依『表載』之方式沒收
之，如全部或一部不能沒收時，以其財產抵償之」，而依該附表
一編號２８所載，上訴人等販賣第一、二級毒品予吳進漢所得之
財物共計新台幣（下同）十一萬元，乃就該十一萬元於編號２８
之沒收方式欄記載「應連帶沒收，如全部或一部不能沒收時，以
其財產抵償之」，惟其附表二編號１，就上訴人等先後十次販賣
第一、二級毒品予吳進漢之所得，認定為二萬一千元（見該附
表二編號１販賣毒品種類、數量、價格及所得價金等交易行為態
樣欄第十三行），自屬理由矛盾。以上，或係上訴人等之上訴意
旨所指摘，或屬本院得依職權調查之事項，應認原判決關於甲○
○共同連續販賣第一級毒品及乙○○部分均有撤銷發回更審之原
因。
據上論結，應依刑事訴訟法第三百九十七條、第四百零一條，判
決如主文。
中    華    民    國  九十七  年    七    月    十    日
                      最高法院刑事第八庭
                          審判長法官  林  永  茂
                                法官  吳  昆  仁
                                法官  蘇  振  堂
                                法官  蕭  仰  歸
                                法官  何  菁  莪
      本件正本證明與原本無異
                                      書  記  官
中    華    民    國  九十七  年    七    月   十六   日
                                                    Ｒ


司法院資訊處製作；財團法人民間司法改革基金會備份。
